【裁判字號】    96,訴,1020
【裁判日期】    970229
【裁判案由】    給付土地使用補償金
【裁判全文】
臺灣士林地方法院民事判決              96年度訴字第1020號
原      告  財政部國有財產局臺灣北區辦事處
法定代理人  戊○○
訴訟代理人  龔維智律師
複代理人    李建民律師
            乙○○
訴訟代理人  丁○○
被      告  己○○
法定代理人  丙○
訴訟代理人  甲○
上列當事人間給付土地使用補償金事件，本院於民國97年1 月23
日言詞辯論終結，判決如下：
    主  文
被告應給付原告新臺幣捌拾貳萬貳仟佰肆拾伍元，及自民國九
十六年八月十八日起至清償日止，按年息百分之五計算之利息。
被告應自民國九十六年六月一日起至返還如原判決附圖所示Ａ部
分（面積九十一平方公尺）土地之日止，依當年期公告地價年息
百分之三除以十二計算，按月給付原告土地使用補償金。
原告其餘之訴駁回。
訴訟費用由被告負擔五分之三，餘由原告負擔。
本判決第一項於原告以新臺幣貳拾柒萬元為被告供擔保後，得假
執行。但被告如以新臺幣捌拾貳萬貳仟佰肆拾伍元為原告供擔
保，得免為假執行。
本判決第二項命按月給付部分，於原告按月以新臺幣陸仟伍佰元
為被告供擔保後，各得假執行；但被告如按月以當年期公告地價
年息百分之三除以十二計算之擔保金為原告供擔保後，各得免為
假執行。
原告其餘假執行之聲請駁回。
    事實及理由
甲、程序方面：
一、原告之法定代理人原為陳官保，已於民國96年7 月23日變更
    為戊○○，有原告所提財政部派令影本附卷可稽（本院卷第
    34頁），其具狀聲明承受訴訟，經核於法並無不合，應予准
    許。
二、另按訴訟全部或一部之裁判，以應依行政爭訟程序確定法律
    關係是否成立為據者，法院得在行政爭訟程序終結前以裁定
    停止訴訟程序，固為民事訴訟法第182 條第2 項準用同法條
    第1 項所明定。惟依上開法條規定，是否裁定停止，民事法
    院本有裁量權限，被告援引上開法條規定，促請本院裁定停
    止訴訟，本院基於後述四所列理由，認尚無停止訴訟程序必
    要，合先敘明。
乙、實體方面：
一、原告起訴主張：坐落臺北市○○區○○段1 小段711-4 地號
    土地（下稱：系爭土地）為國有土地，原告為管理機關。被
    告所有門牌號碼臺北市○○區○○路1 段138 號房屋，無權
    占用系爭土地如附圖所示Α部分面積91平方公尺。依財政部
    訂頒之「國有非公用不動產被占用處理要點」第6點 ，暨行
    政院82年4 月23日臺82財字第11153 號函示，按當年期公告
    地價年息5%計收租金，被告自90年9 月起至96年5 月止之占
    有系爭土地如附圖所示Α部分（面積91平方公尺），受有相
    當於租金之不當得利金額共新臺幣（下同）137 萬571 元。
    為此依不當得利法律關係，訴請被告如數給付。並聲明求為
    判決：(一)被告應給付原告137 萬571 元，及自支付命令送達
    翌日起至清償日止，按年息5%計算之利息。(二)被告應自96年
    6 月1 日起至返還系爭土地如附圖所示Α部分（面積91平方
    公尺）之日止，依當年期公告地價年息5%除以12計算，按月
    給付原告土地使用補償金。
二、被告則以：系爭土地係日據時代南港地區謝姓家族捐獻被告
    遷建之用，廟宇於32年興建完成，因原告管理人不諳法律且
    當時民風純樸，以為有人捐獻土地，廟宇蓋妥即可，故於日
    據時代及光復後均未辦理土地所有權登記。原告廟宇於38年
    間即有房屋稅籍，45 年 獲當時臺北縣議會議長蘇清波頒贈
    匾額，54年並領有臺北縣政府核發之寺廟登記證在案，足證
    在系爭土地於89年登記為國有前，被告早在系爭土地興建廟
    宇，並非無權占有。被告為系爭土地登記為國有之利害關係
    人，然迄96年10月8 日始知悉土地登記為國有之事實，業已
    依法提起訴願。被告向登記機關臺北市松山地政事務所調閱
    系爭土地辦理登記資料，均查無資料可證明系爭土地為國有
    ，詎臺北市松山地政事務所及原告竟未盡查核之責，直接認
    定為國有並辦理登記，臺北市松山地政事務所故意引用不當
    之法條辦理，曲解行政院所頒處理原則，更為不實地點公告
    ，致被告喪失異議權利，原告取得系爭土地所有權顯然違法
    ，被告並可主張依時效取得系爭土地所有權等語，資為抗辯
    。並聲明：(一)原告之訴及其假執行之聲請均駁回。(二)如受不
    利之判決，願供擔保請准宣告免為假執行。
三、系爭土地於89年6 月26日登記中華民國為所有權人，管理者
    為財政部國有財產局，如附圖所示Α部分面積91平方公尺，
    現坐落有門牌號碼臺北市○○區○○路1 段138 號之「己○
    ○」廟宇等情，除據原告提出土地登記謄本（本院卷第11頁
    ）外，並經本院現場勘驗查明（本院卷第78-81 頁），囑託
    臺北市松山地政事務所製有如附圖所示複丈成果圖在卷可稽
    ，且為被告所不爭執，自堪信為真實。
四、至被告雖以前揭情詞置辯，惟：
  (一)按中華民國領域內之土地，屬於中華民國人民全體，其經人
    民依法取得所有權者，為私有土地。私有土地所有權消滅者
    ，為國有土地。土地法第10條定有明文。是系爭土地不論是
    否已辦理所有權登記，除被告得舉證已依法取得所有權而使
    系爭土地成為私有者外，即應認屬於中華民國人民全體所有
    之國有土地。
  (二)經查，被告主張系爭土地係日據時代（32年）由謝元代表祭
    祀公業謝友贈與被告等情，為原告所否認，自應由被告就此
    有利於己之積極事實負舉證之責。雖被告提出相鄰地號土地
    皆為謝姓家族所有之事實以佐其說，惟鄰地為謝姓家族人士
    所有，與被告自謝姓家族或祭祀公業受贈系爭土地之待證事
    實間，關連性尚屬薄弱，自難認被告就受贈系爭土地興建廟
    宇之事實已盡舉證之責，亦無從認定被告抗辯之事實為真。
  (三)又被告所謂原地主於日據時代「捐獻」土地興建廟宇，係單
    純提供土地予被告使用，抑或有終局移轉土地所有權之意思
    ；被告所有之建物坐落系爭土地，係基於土地使用權人地位
    之他主占有主觀意思，抑或基於所有權人地位之自主占有主
    觀意思，尚有未明，以目前廟宇坐落系爭土地之客觀事實觀
    之，經驗法則上兩者均存有可能性，而依原告所提「承租國
    有非公用不動產申請書」（本院卷第46頁），被告曾於95年
    8 月2 日向原告提出租用申請，更難認被告係基於「所有之
    意思」，占有使用系爭土地。
  (四)另按占有人雖合法占有不動產10年以上，依民法第770 條，
    僅得請求登記為所有權人，在其未經登記為所有權人以前，
    原所有人既已登記完畢，占有人即不能對之主張取得時效（
    與該條以占有他人未經登記之不動產為要件者不合），不以
    原所有人為所有權登記，在占有人10年取得時效完成前後而
    有不同，占有人即不得訴請塗銷（最高法院54年1 月26日54
    年度第1 次民刑庭總會會議決議(五)）。系爭土地已於89年6
    月26日登記中華民國為所有權人，管理者為財政部國有財產
    局已如上述，縱被告抗辯已符時效取得系爭土地所有權之要
    件，然既未於原告辦理登記前登記為系爭土地所有權人，依
    上揭說明，自無從於訴訟中再對原告主張時效取得系爭土地
    所有權。
  (五)再被告爭執臺北市松山地政事務所公告、登記程序瑕疵乙節
    ，因如上開(一)所述，系爭土地所有權之歸屬，應在於被告得
    否舉證其為私有，苟被告無法舉證已依法取得所有權之事實
    ，則是否將土地所有權人為中華民國之事實，登載於土地登
    記簿，應不影響所有權歸屬之認定。
五、茲就原告不當得利請求應否准許論述如下：
  (一)按無法律上之原因而受利益，致他人受損害者，應返還其利
    益；不當得利之受領人，依其利益之性質或其他情形不能返
    還者，應償還其價額，民法第179 條、第181 條但書分別定
    有明文。又按無權占用他人之土地，可能獲得相當於租金之
    利益為社會通常之觀念，而土地所有人因此受有相當於租金
    之損害，自得依民法第179 條前段之規定，請求相當於租金
    之不當得利（最高法院61年臺上字第1695號判例意旨參照）
    。被告所有坐落門牌號碼臺北市○○區○○路1 段138 號之
    「己○○」占用系爭土地91平方公尺，被告未經所有人同意
    占用使用，即屬無法律上原因受有利益，並致原告受有損害
    ，原告請求被告給付相當租金之不當得利，自屬有據。
  (二)再按租用基地建築房屋，其租金以不超過土地申報總價額年
    息10% 為限，土地法第105 條、第97條規定甚明。又所謂土
    地之總價額，土地法施行法第25條規定，依法定地價；而法
    定地價，依土地法第148 條規定，係為土地所有人依該法規
    定所申報之地價。另平均地權條例施行細則第21條規定：公
    有土地及依平均地權條例第16條規定照價收買之土地，以各
    該宗土地之公告地價為申報地價，免予申報。系爭土地經本
    院現場勘驗結果，前方係被告所有1 層磚造平房，後方則為
    磚造2 層樓房，供奉土地公，土地坐落臺北市○○區○○街
    、南港路1 段交叉路口，周圍商家林立，有便利商店、咖啡
    店、農會、活動中心、飲食店，後方為小公園，附近交通繁
    忙，車流量大（本院卷第29頁）。是綜合審酌土地之位置、
    工商業繁榮程度、被告利用基地之經濟價值及所受利益等因
    素，另參考「國有非公用不動產租賃作業程序」規定：出租
    不動產之租金，除另有規定外，基地年租金為當期土地申報
    地價總額乘以5%（作業程序第52條(一)）；政府機關、非營利
    法人、慈善機關、公益團體、學校作事業目的使用者，出租
    不動產租金得按基地租金額之60% 之優惠規定計收（作業程
    序第54條(一)2.(1)），審酌本件被告使用系爭土地係作為廟宇
    基地，供奉土地公則為滿足地方民間信仰所需，性質上為非
    營利之非法人團體，則兩造間果有締約，其租金額亦應適用
    上開規定核定為申報地價年息3%為適當，是本院認被告所獲
    相當於租金之利益、原告因此所受相當於租金之損害，應以
    申報地價年息3%計算為相當（計算式：5%×60%=3%），原告
    請求以申報地價年息5%計算，尚屬過高。
  (三)查系爭土地89年7 月至92年12月公告地價為每平方公尺5 萬
    5,100 元，93年1 月至95年12月公告地價為每平方公尺5 萬
    400 元，96年1 月以後為每平方公尺5 萬1,500 元，有原告
    所提公告地價查詢資料可佐（本院卷第49頁），再依占有面
    積年息3%計算90年9 月起至96年5 月止相當於租金之不當得
    利，應為82萬2,345 元（計算式如附表）。是依上揭(二)論述
    ，原告訴請被告償還90年9 月起至96年5 月使用系爭土地之
    不當得利價額82萬2,345 元，並就96年6 月1 日以後部分，
    依當年期公告地價年息3%除以12計算，按月給付原告土地使
    用補償金，於法有據。逾前開請求金額部分，則不應准許。
  (四)末按不當得利受領人，知無法律上之原因或其後知之者，應
    將受領時所得之利益，或知無法律上之原因時所現存之利益
    ，附加利息，一併償還；如有損害，並應賠償，民法第182
    條第2 項定有明文。又應付利息之債務，其利率未經約定，
    亦無法律可據者，週年利率為5%，亦為同法第203 條所明定
    。查被告並非系爭土地所有權人，且於原告聲請本件支付命
    令前之95年8 月2 日即向原告申請承租系爭土地，堪信於原
    告96年6 月6 日就本件請求聲請支付命令前，即已知悉無法
    律上原因受有利益之事實。是原告請求被告給付前揭90年9
    月至96年5 月止之不當得利82萬2,345 元部分，自得請求自
    支付命令送達翌日即96年8 月18日起至清償日止，按法定利
    率年息5%計算之利息。
六、從而，原告本於上揭原因事實，依不當得利法律關係，請求
    被告給付原告82萬2,345 元，及自96年8 月18日起至清償日
    止，按年息5%計算之利息；並自96年6 月1 日起，至被告返
    還系爭土地如附圖所示Α部分（面積91平方公尺）予原告之
    日止，依當年期公告地價年息3%除以12計算，按月給付原告
    土地使用補償金，為有理由，應予准許。逾上述部分之請求
    ，則為無理由，應予駁回。
七、兩造陳明願供擔保，聲請宣告假執行或免為假執行，經核原
    告勝訴部分，合於法律規定，爰分別酌定相當之擔保金額宣
    告之；原告其餘假執行之聲請，因訴之駁回而失所依據，不
    予准許。
八、本件事證已臻明確，兩造其餘攻擊、防禦方法及未經援用之
    證據，經本院審酌後認對判決結果不生影響，爰不一一論列
    ，附此敘明。
九、據上論結，原告之訴為一部有理由，一部無理由，並依民事
    訴訟法第79條、第390 條第2 項、第392 條第2 項，判決如
    主文。
中    華    民    國    97    年    2     月    29    日
                  民事第二庭  法  官  王本源
以上正本證明與原本無異。
如對本判決上訴，應於判決送達後20日內向本院提出上訴狀。
中    華    民    國    97    年    3     月    5     日
                              書記官  陳淑女
附表（元以下四捨五入）
(一)90年9 月至92年12月（期數：28月）
  55100×91×3%×28/12=350987
(二)93年1 月至95年12月（期數：36月）
  50400×91×3%×36/12=412776
(三)96年1 月至96年 5月（期數： 5月）
  51500×91×3%×5/12=58582
(一)+(二)+(三)=822345


司法院資訊處製作；財團法人民間司法改革基金會備份。
